【裁判字號】    96,易,514
【裁判日期】    971205
【裁判案由】    家暴傷害
【裁判全文】
臺灣宜蘭地方法院刑事判決               96年度易字第514號
公  訴  人  臺灣宜蘭地方法院檢察署檢察官
被      告  子○○
            壬○○
上二人共同
選任辯護人  林志嵩律師
被      告  丁○○
            丙○○
            癸○○
            戊○○
上四人共同
選任辯護人  包漢銘律師
            羅明宏律師
上列被告因家暴傷害案件，經檢察官提起公訴（96年度偵字第
659、2111號），本院判決如下：
    主  文
子○○共同犯傷害罪，處有期徒刑月，如易科罰金，以新台幣
壹仟元折算壹日，減為有期徒刑壹月又拾伍日，如易科罰金，以
新台幣壹仟元折算壹日。
壬○○共同犯傷害罪，處有期徒刑貳月，如易科罰金，以新台幣
壹仟元折算壹日，減為有期徒刑壹月，如易科罰金，以新台幣壹
仟元折算壹日。
丁○○共同犯傷害罪，處有期徒刑伍月，如易科罰金，以新台幣
壹仟元折算壹日，減為有期徒刑貳月又拾伍日，如易科罰金，以
新台幣壹仟元折算壹日。
丙○○共同犯傷害罪，處有期徒刑伍月，如易科罰金，以新台幣
壹仟元折算壹日，減為有期徒刑貳月又拾伍日，如易科罰金，以
新台幣壹仟元折算壹日。
癸○○共同犯傷害罪，處有期徒刑伍月，如易科罰金，以新台幣
壹仟元折算壹日，減為有期徒刑貳月又拾伍日，如易科罰金，以
新台幣壹仟元折算壹日。
戊○○無罪。
    事  實
一、壬○○、癸○○與己○○、陳土金、陳忠七均係同一祖父之
    堂兄弟，因繼承之土地買賣而生糾紛，壬○○及其妻子○○
    、己○○及其妻辛○○○、陳土金之妻庚○○、陳忠七之妻
    乙○○6人遂於民國96年1月4日至「望角房屋土地仲介公司
    」欲與癸○○協調，因癸○○未到場，壬○○及其妻子○○
    、己○○及其妻辛○○○、庚○○、乙○○6人即分別搭乘
    「望角房屋土地仲介公司」員工甲○○及鄒明德所駕駛之車
    輛，於96年1月4日下午2時10分許，至宜蘭縣羅東鎮○○路○
    段117號癸○○住處及其所開設之「永久雨具店」，欲找癸○○談判。子○○至癸○○店後，即與癸○○之大兒子丁○○發生口角，進而基於互毆之傷害犯意，子○○以手抓丁○○之臉及頭部，致使丁○○受有臉部多處擦傷，丁○○則抓
    子○○胸口衣領，以拳頭毆打子○○之右眼。壬○○見狀，
    即與子○○基於傷害丁○○身體之犯意聯絡，上前徒手毆打
    丁○○之頭部及胸口，致使丁○○因此受有疑腦震盪、胸部
    挫傷之傷害。子○○復持癸○○家中撐雨衣之棍子、剪刀等
    為工具反擊，癸○○之妻丙○○下樓後目睹上開情形，持其
    家中撐雨衣之棍子，與丁○○、癸○○共同基於傷害子○○
    身體之犯意聯絡而與子○○互毆，癸○○之子戊○○見狀上
    前阻止勸阻未果。於衝突後丙○○因此受有頭部挫傷、臉部
    擦傷、胸部挫傷之傷害，癸○○因此受有胸壁挫傷、左手擦
    傷之傷害、戊○○因此受有胸壁挫傷及擦傷、雙手擦傷、及
    右腳挫傷之傷害，子○○則因之受有右顴骨骨折、頭部外傷
    併輕微腦腫脹、右耳、胸部、右大腿、後頸多處挫傷、右眼
    、右耳、右額、胸部多處瘀傷之傷害。
二、案經子○○、丁○○、丙○○、癸○○、戊○○訴由宜蘭縣
    警察局羅東分局報請臺灣宜蘭地方法院檢察署檢察官偵查起
    訴。
    理  由
壹、程序部分：
一、按被告以外之人於審判外之言詞或書面陳述，除法律有規定
    者外，不得作為證據，刑事訴訟法第159條第1項定有明文。
    本件關於被告子○○、壬○○部分，告訴人丁○○、丙○○
    、癸○○、戊○○，及證人庚○○、甲○○於警訊中關於被
    告子○○、壬○○之陳述，均係被告子○○、壬○○以外之
    人於審判外之言詞陳述，為傳聞證據，且被告子○○、壬○○之辯護人就上開供述之證據能力於本院準備及審理程序中
    均提出爭執，復查無得例外取得證據能力之法律依據，應認
    無證據能力，不得採為認定被告子○○、壬○○有罪之證據
    。
貳、被告子○○、壬○○、丁○○、丙○○、癸○○部分：
一、訊據被告子○○、壬○○、丁○○、丙○○、癸○○等人固
    坦承被告壬○○、癸○○為同一祖父之堂兄弟，雙方因土地
    繼承之權利歸屬及買賣事宜而生糾紛，於96年1月4日下午2
    時10分許，被告子○○、壬○○連同己○○、辛○○○、庚○○、乙○○，分別搭乘「望角房屋土地仲介公司」員工甲○○及鄒明德所駕駛之車輛，至宜蘭縣羅東鎮○○路○段117
    號癸○○住處及其所開設之「永久雨具店」等情不諱，惟均
    矢口否認有傷害犯行，(一)被告子○○辯稱：當天他們有2台
    車去，仲介有跟他們約要去那邊講，打電話過去癸○○說沒
    有空，仲介說要去癸○○家講，他們到了之後，伊看癸○○
    在小桌子拿剪刀剪東西，丁○○從裡面出來，拉伊的衣服拖
    伊進去，先用拳頭打伊的眼睛，丁○○拉伊的右手進去一直
    罵伊，戊○○後來也過來1人拉1邊，戊○○用腳踢伊，丙○○拿前端V字型吊衣服的棍子打伊頭部及肩膀，後來庚○○
    過來要搶丙○○的棍子，搶下棍子後，丙○○拉伊頭髮，癸○○最後才進來打伊，從頭到尾伊沒有動手打人云云；(二)被
    告壬○○辯稱：伊聽到子○○在裡面哀叫才過去看，伊看到
    癸○○、戊○○、丁○○、丙○○在打子○○，子○○倒在
    地上，伊要去拉開丁○○，丁○○用腳踢伊右腿外側，丁○○要拉伊進去打，伊與丁○○掙扎，伊沒有打人，只有拉人
    云云；(三)被告丁○○辯稱：子○○、壬○○之前已經三番二
    次到伊家，說伊家吃錢，並且騷擾他們，當天子○○到家門
    口大聲說他們吃錢，伊說他們沒有吃錢，子○○進來抓伊的
    臉，把伊的眼鏡抓掉，因子○○用手抓伊的臉及攻擊頭部，
    伊用手擋開，丙○○聽到爭執聲而下樓，沒有上前打人，癸○○看到子○○打伊則打電話報警，壬○○之後才進來，壬○○打伊的頭及胸口，因子○○打伊的時候，伊用手擋住，
    子○○跌倒才撞到桌腳云云；(四)被告丙○○辯稱：當天伊在
    樓上睡覺，聽到很大聲音，下樓看到壬○○打兒子丁○○頭
    部，伊把他們拉開，伊問子○○常常來他們店裡亂，說他們
    吃錢，子○○就拿吊衣服的棍子刺伊，伊就與子○○搶棍子
    ，伊有搶走棍子，但沒有拉子○○的頭髮云云；(五)被告癸○○辯稱：本案起因子○○、壬○○、己○○等要騙伊父親財
    產，子○○等人來過好幾次，是要故意騷擾他們做生意，伊
    有告訴子○○等人說委託律師處理土地事情，當天子○○來
    的時候，有拉兒子丁○○的眼鏡，伊要把他們拉開，混亂中
    子○○撞到家中機器及塑膠墊，伊有報警，子○○心慌就跌
    倒，伊沒有打人，只是要拉開子○○，難免會互相推擠云云
    。
二、被告子○○、壬○○傷害犯行部分：
  (一)被告子○○、壬○○與被告丁○○、丙○○、癸○○前因繼
    承土地權利歸屬及買賣事宜，雙方即有齟齵，業據被告等人
    自承在卷，並有被告子○○、壬○○所提宜蘭縣五結鄉○○
    段等土地之土地登記簿謄本、鬮分合約書、協議書、買賣契
    約書等影本為證（本院卷一第68至106頁）。堪認本件糾紛
    之起因，即在於原屬堂兄弟之被告壬○○、癸○○，關於家
    族間繼承土地問題所致。
  (二)就被告子○○、壬○○於96年1月4日，自「望角房屋土地仲
    介公司」與己○○、辛○○○、庚○○、乙○○分別搭乘「
    望角房屋土地仲介公司」員工甲○○及鄒明德所駕駛之車輛
    ，至癸○○住處及其所開設之「永久雨具店」欲商議土地糾
    紛事宜，此據證人庚○○、己○○、辛○○○、乙○○，及
    「望角房屋土地仲介公司」員工甲○○於本院審理中證述在
    卷。而被告子○○、壬○○於抵達被告癸○○之雨具店後，
    被告子○○、壬○○是否有傷害犯行一節，依被告丁○○於
    本院審理中證稱：子○○到伊家大聲說他們吃錢，伊說吃什
    麼錢，子○○就抓伊的臉，並且把伊的眼鏡抓掉，因為高度
    近視，所以視線模糊，沒有辦法確定子○○是否拿棍子及剪
    刀，當時子○○是站在前面，壬○○是從後面用拳頭打伊，
    頭部跟胸、背部的傷是壬○○所造成的等語（參見本院卷三
    第22至25頁97年11月10日審判筆錄）；被告癸○○於本院審
    理中證稱：子○○進來罵他們說吃錢，丁○○回應說吃什麼
    錢，子○○很兇抓丁○○的臉，丁○○把子○○的手撥開，
    子○○拿棍子打伊，被打到之後伊回頭，棍子在爭執中不知
    道被誰搶下，後來子○○拿剪刀要刺伊及丁○○，還沒有刺
    到，伊要搶剪刀，左手在拉扯中受傷等語（參見本院卷三第
    14至18頁97年11月10日審判筆錄）；被告丙○○於本院審理
    中證稱：伊下樓的時候，看到的壬○○打丁○○的頭，伊上
    前拉開丁○○，問子○○為何三番二次來伊家鬧，子○○站
    在桌墊旁邊，拿棍子打伊頭部、臉部，並且用棍子戳伊胸部
    等語（參見本院卷三第19至21頁97年11月10日審判筆錄）；
    被告戊○○於本院審理中證稱：子○○進門之後，就有嚷嚷
    伊家吃錢，哥哥丁○○說沒有吃錢，子○○抓丁○○的眼鏡
    ，就把眼鏡抓掉，後來丁○○就把子○○的手撥開，子○○
    順勢拿起伊家的棍子打丁○○，癸○○就勸他們，伊嘗試把
    丁○○及子○○拉開，印象中丁○○與子○○手有在那邊抓
    著，壬○○有從後面又拉又打丁○○，後來把子○○、丁○○、癸○○拉開，丙○○就問壬○○為何三番二次過來吵，
    就跟子○○說沒有吃什麼錢，那時候子○○手上有拿棍子，
    就順勢打丙○○，伊把子○○、丙○○拉開，在拉開的過程
    中有被打到，後背部是被拳頭打到，前面是被棍子打到，拉
    開之後回頭看到子○○拿伊家的剪刀要刺癸○○，那時候子
    ○○棍子已經不在手上，子○○沒有將剪刀打開，所以伊握
    住剪刀鈍的地方，拉拉扯扯過程中，被剪刀尖端的部分劃過
    去，伊跟癸○○搶子○○的剪刀，就把剪刀搶下來等語（參
    見本院卷三第26至28頁97年11月10日審判筆錄）。綜以被告
    丁○○、丙○○、癸○○、戊○○前開證述，被告子○○當
    日至「永久雨具店」後，與被告丁○○發生爭執，先徒手抓
    向被告丁○○頭部，被告壬○○再自後徒手攻擊被告丁○○
    ，被告子○○再與被告癸○○、丙○○、丁○○發生肢體衝
    突，於此衝突之過程中，依被告丙○○、癸○○、戊○○所
    稱，被告子○○係持店內棍子攻擊，再據被告癸○○、戊○○所稱，被告子○○再持剪刀欲攻擊時，而為被告癸○○、
    戊○○上前奪取等情。於衝突過後，被告丁○○受有臉部多
    處擦傷、疑腦震盪、胸部挫傷之傷害，被告癸○○受有胸壁
    挫傷、左手擦傷之傷害，被告丙○○受有頭部挫傷、臉部擦
    傷、胸部挫傷之傷害，被告戊○○則受有胸壁挫傷及擦傷、
    雙手擦傷、右腳挫傷之傷害，此有財團法人羅許基金會羅東
    博愛醫院（下稱博愛醫院）出具之診斷證明書2紙（96年度
    偵字第2111號卷第13、16頁）、財團法人天主教靈醫會羅東
    聖母醫院（下稱聖母醫院）出具之診斷證明書2紙（96年度
    偵字第659號卷第82、83頁），聖母醫院96年4月23日天羅聖
    民字第342號函檢送被告子○○之病歷資料（96年度交查字
    第164號卷第27至74頁）、97年8月13日天羅聖民字第737號
    函檢送被告丁○○、丙○○之病歷資料、傷害照片（本院卷
    二第33至42頁），博愛醫院97年8月20日（九七）羅博醫字
    第2008080192號函檢送被告癸○○、戊○○之醫師說明表、
    病歷資料、傷害照片（本院卷二第43至58頁）等件在卷可稽
    。
  (三)另陪同被告子○○、壬○○至「永久雨具店」之證人庚○○
    、己○○、辛○○○、乙○○，於本院審理中雖一致證稱被
    告子○○、壬○○並無出手傷害被告丁○○、丙○○、癸○○、戊○○，但依前開被告丁○○、丙○○、癸○○、戊○○之醫院病歷資料，被告丁○○、丙○○、癸○○、戊○○
    於身體多處均受有傷害，加以證人庚○○、己○○、辛○○○、乙○○於本件土地繼承糾紛中，和被告子○○、壬○○
    立場一致，且當日係一同找前往找被告癸○○商議土地糾紛
    事宜，證人庚○○、己○○、辛○○○、乙○○所稱被告子
    ○○、壬○○並無傷害犯行，要屬迴護被告子○○、壬○○
    之詞，而不足採。再於前開衝突中，被告子○○是否先後持
    棍子、剪刀一節，被告癸○○、丙○○、戊○○前開證述均
    一致證稱被告子○○持棍子攻擊等情，依卷附戊○○於醫院
    就診時所拍攝之傷害照片（本院卷三第57頁），被告戊○○
    前胸處有一長形傷痕，此與其所稱前胸處遭被告子○○持棍
    攻擊後，遺留長型鈍器揮打造成之傷痕相符，可堪認定被告
    子○○確有持棍攻擊之行為。另扣案剪刀送請內政部警政署
    刑事警察局採集鑑定，依該局97年8月20日行紋字第0970119
    841號函覆稱：「送鑑扣案剪刀，經化驗結果，未採得可資
    比對指紋。」（本院卷三第59頁），雖扣案剪刀無法採得指
    紋可供比對，但據被告癸○○、戊○○前開證述均證稱被告
    子○○手持剪刀時，其2人上前欲奪下子○○手握之剪刀，
    被告戊○○手部於拉扯過程中遭剪刀刀頭劃過等情，參以卷
    附被告癸○○、戊○○就診照片所示（本院卷三第50 、57
    頁），被告癸○○、戊○○手部均受有擦傷之傷害，是被告
    癸○○、戊○○證述被告子○○持有剪刀一節應可採信。
三、被告丁○○、丙○○、癸○○傷害犯行部分：被告子○○於
    當日至「永久雨具店」後衝突之情形，被告子○○於本院審
    理中證稱：伊到癸○○家騎樓，丁○○出來，說他們這麼多
    人要去鬧，就打伊的臉，並且拉伊進去抓伊的手，戊○○就
    進來拉住另1隻手，癸○○就過來用拳頭打伊胸部及肚子，
    也有用腳踢肚子，伊2隻手要掙脫，丙○○從樓上下來，拿1
    支棍子打伊頭部、臉部、眼睛，棍子上面有鐵片，打下來的
    時候，有打到右眼及右耳，庚○○去搶棍子，丙○○說誰要
    過來，伊照常打，庚○○之後把棍子搶走，右大腿的傷是丁○○及癸○○用腳踢伊，丙○○還拉伊頭髮，伊就昏倒了等
    語（參見本院卷三第29、30頁97年11月10日審判筆錄）。再
    佐以在場證人庚○○於本院審理中結證略稱：96年1月4日伊
    與子○○、壬○○、乙○○、辛○○○、己○○在望角仲介
    公司會合談土地的事情，打電話給癸○○，癸○○都不來，
    望角仲介公司決定去癸○○家，由望角公司的人開2台車載
    他們過去，到癸○○家門口，就一起下車，看到子○○被丁○○拉住胸口衣領，用拳頭打子○○的頭，整群人就圍過來
    打，壬○○要去拉開丁○○的手，丁○○也有拉壬○○，伊
    看到丁○○打子○○，戊○○用手抓子○○，丙○○拿撐竿
    打子○○，伊將撐竿搶下來等語（參見本院卷二第65至70頁
    97年8月28日審判筆錄）；證人己○○於本院審理中結證略
    稱：96年1月4日伊與壬○○、子○○、庚○○、乙○○、辛○○○去望角仲介是要談土地的事情，但是癸○○沒有來，
    後來甲○○建議到癸○○家談，當天是2台車過去，伊是給
    甲○○載，到癸○○家伊是第一個進去，丁○○問說「己○○你來做什麼」，伊就回說「我來你家坐」，就走進門坐下
    ，子○○就從外面進來，丁○○看到子○○時，就拉子○○
    進門，並且用拳頭打子○○的眼睛，之後壬○○進門把丁○○拉開，癸○○就以拳頭打子○○的腹部，之後戊○○與丁○○拉住子○○的手，丙○○拿撐竿打子○○的頭部，拉拉
    扯扯的中間，子○○倒地，有人喊流血，後來撐竿是庚○○
    拿走等語（參見本院卷二第71至76頁97年8月28日審判筆錄
    ）；證人辛○○○於本院審理中結證略稱：96年1月4日伊與
    子○○、壬○○、乙○○、己○○、庚○○約在望角公司談
    土地的事情，因為癸○○沒有來，大家討論後，決定去癸○○家講，當時開2台車，到癸○○家後，伊跟在子○○後面
    ，子○○探頭看，丁○○把子○○拉進門，就用拳頭打子○○頭部，壬○○在旁邊爭論，丁○○要把壬○○拉進去，他
    們就在旁邊說不要進去，進去會被打，癸○○用拳頭打子○○好幾下，丙○○拿撐竿打子○○，丁○○、戊○○各拉子
    ○○1支手，後來撐竿被庚○○搶下，子○○頭被打之後就
    流血，伊就跑出去派出所報案等語（參見本院卷二第82至85
    頁97年8月28日審判筆錄）；證人乙○○於本院審理中結證
    略稱：96年1月4日伊與子○○、壬○○、己○○、辛○○○
    約在望角談土地的事情，但是癸○○沒有來，他們坐2台車
    就過去癸○○的家，到癸○○家後，丁○○就拉子○○進去
    ，用拳頭打子○○頭部，之後就一群人聚集在一起，沒有想
    到就越打越厲害，子○○就倒在地上，丙○○從樓上下來，
    手上拿棍子打子○○，癸○○剛開始是拿剪刀剪雨棚，後來
    用拳頭才打子○○，戊○○是上前抓住子○○的手等語（參
    見本院卷二第87至90頁97年8月28日審判筆錄）。依前開證
    人庚○○、己○○、辛○○○、乙○○之證述，當日渠等與
    被告子○○、壬○○在「望角房屋土地仲介公司」商談土地
    事宜，因被告癸○○未前往，故共同前往被告癸○○住處，
    於到達該處所後，被告子○○先遭被告丁○○以拳頭毆打，
    再陸續遭被告癸○○、丙○○毆打，其間被告丙○○並持撐
    竿攻擊被告子○○頭部等情，此與被告子○○所述遭被告丁○○、丙○○、癸○○毆打之情節相符。再被告子○○因此
    受有右顴骨骨折、頭部外傷併輕微腦腫脹、右耳、胸部、右
    大腿、後頸多處挫傷、右眼、右耳、右額、胸部多處瘀傷之
    傷害，有聖母醫院出具之診斷證明書（警羅偵字第09630013
    75號卷第31頁）、及該院以96年4月23日天羅聖民字第342號
    函檢送之門診病歷資料（96年度交查字第164號卷第27至74
    頁）。綜觀被告子○○所受傷害之位置，遍布頭部、胸部及
    腳部，而非單純一處之傷害，顯見被告子○○係遭他人毆打
    所致，而非如被告丁○○、癸○○辯稱係被告子○○自行跌
    倒撞到店內物品所致。
四、按刑法上正當防衛之成立，以具現在不法之侵害，並出於防
    衛意思為前提。本件被告子○○、壬○○與被告丁○○、丙○○、癸○○、戊○○兩方係屬互毆，惟衡之一般社會經驗
    法則，互毆係屬互為攻擊之傷害行為，縱令一方先行出手，
    而還擊之一方在客觀上茍非單純對於現在不法之侵害為必要
    排除之反擊行為，因其本即有傷害之犯意存在，則對其互為
    攻擊之還手反擊行為，自無主張正當防衛權之餘地。本件於
    衝突之前，雙方因土地糾紛即有齟齵，當日被告子○○、壬○○因土地糾紛而至被告癸○○住處理論，雙方於口角糾紛
    下，進而發生肢體衝突，雙方因此受有傷害，則被告子○○
    、壬○○之傷害行為，顯非出於防衛之意，而與正當防衛之
    構成要件有間，被告子○○、壬○○此部分之辯解顯非可採
    。
五、核被告子○○、壬○○、丁○○、丙○○、癸○○前開所為
    ，均係犯刑法第277條第1項傷害罪。被告子○○、壬○○與
    被告丙○○、癸○○為家庭暴力防治法第3條第4款所定之家
    庭成員關係，被告子○○、壬○○、丙○○、癸○○上開傷
    害罪名，亦屬家庭暴力防治法第2條第2款所稱之家庭暴力罪
    。被告子○○、壬○○關於傷害被告丁○○部分，有犯意之
    聯絡及行為之分擔，皆為共同正犯；另被告丁○○、丙○○
    、癸○○關於傷害被告子○○部分，有犯意之聯絡及行為之
    分擔，皆為共同正犯。被告子○○以一傷害行為，同時傷害
    被告丁○○、丙○○、癸○○、戊○○，為想像競合犯，應
    從一重處斷。爰審酌被告子○○、壬○○、丁○○、丙○○
    、癸○○因土地糾紛，於協商未果後，竟互為傷害犯行，依
    渠等犯罪之動機、目的、手段、所受傷害之程度，及犯罪後
    之態度等一切情狀，分別量處如主文所示之刑，以示懲儆。
    按被告子○○、壬○○、丁○○、丙○○、癸○○於行為後
    ，中華民國九十六年罪犯減刑條例於96年7月4日制定公布，
    於同月16日施行，依該條例第2條第1項第3款規定：「犯罪
    在中華民國九十六年四月二十四日以前者，除本條例另有規
    定外，依下列規定減刑：三、有期徒刑、拘役或罰金，減其
    刑期或金額二分之一。」，被告子○○、壬○○、丁○○、
    丙○○、癸○○前開傷害犯行係於96年4月24日以前所犯，
    均應依該條例減刑之，及均諭知易科罰金之折算標準。
、被告戊○○部分（無罪部分）：
一、公訴意旨另以：被告子○○於96年1月4日下午2時許至癸○○前開住處後，與被告丁○○發生口角進而互毆，被告戊○○見狀與被告丁○○、丙○○、癸○○共同基於傷害之犯意
    聯絡，共同毆打被告子○○，因認被告戊○○涉有刑法第
    277 條第1項傷害罪嫌。
二、訊據被告戊○○堅詞否認有傷害犯行，並辯稱：伊在家裡看
    到子○○一群人來他們家，媽媽丙○○下來樓下，問子○○
    來做什麼，子○○就拿伊家吊衣服的棍子打丙○○，丁○○
    將子○○的棍子撥開，伊把丙○○拉開，叫子○○不要打人
    ，最後子○○拿伊家的剪刀，作勢揮舞要傷害他們家人，伊
    叫壬○○把子○○剪刀放下，但壬○○沒有反應，伊就把剪
    刀搶下等語。
三、按犯罪事實應依證據認定之，無證據不得認定其犯罪事實；
    另不能證明被告犯罪者，應諭知無罪之判決，刑事訴訟法第
    154條第2項、第301條第1項分別定有明文。又刑事訴訟法上
    認定犯罪事實所憑之證據，雖不以直接證據為限，間接證據
    亦包括在內，然而無論直接證據或間接證據，其為訴訟上之
    證明，須於通常一般之人均不致有所懷疑，而得確信其為真
    實之程度者，始得據為有罪之認定，惟採用間接證據時，必
    其所成立之證據，在直接關係上，雖僅足以證明他項事實，
    而採此他項事實，本於推理之作用，足以證明待證事項者，
    方為合法，若係憑空之推想，則尚非間接證據，且如未發現
    相當證據，或證據不足以證明，自不能以推測或擬制之方法
    ，以為裁判之基礎，又告訴人之告訴，係以使被告受刑事訴
    追為目的，是其陳述是否與事實相符，仍應調查其他證據以
    資審認，最高法院分別著有76年台上字第4986號、32年上字
    第67號、40年台上字第86號、52年台上字第1300號判例可資
    參照。
四、經查：關於本件衝突發生當時，被告戊○○是否出手毆打被
    告子○○一節，據被告子○○於審理中指訴稱於衝突發生過
    程中，被告戊○○拉住其1隻手等語（參見本院卷三第30頁
    97年11月10日審判筆錄），另在場證人庚○○、己○○、辛○○○、乙○○於本院審理中亦一致證稱被告戊○○僅抓住
    被告子○○1隻手，而無毆打被告子○○等語。且依前述，
    被告子○○於衝突過程中，手持剪刀作勢攻擊，被告戊○○
    目睹後上前奪取被告子○○手持剪刀，而遭剪刀劃傷等情，
    則被告戊○○辯稱係為搶奪子○○手中剪刀等語，尚非無據
    。參以證人辛○○○前於偵查中證稱：「丙○○拿棍子從上
    向下打子○○，好像打到子○○的頭，庚○○過去搶下棍子
    ，戊○○抓子○○的手說『不要、不要』。」（參見96年度
    偵字第659號卷第27頁96年4月26日偵訊筆錄），及證人乙○○於本院審理中證稱：「（戊○○拉手的目的是要打人還是
    要勸架？）我看是要勸架，但是事實怎麼樣我不知道。」（
    參見本院卷二第89頁97年8月28日審判筆錄）。是被告戊○○辯稱抓住被告子○○1隻手之目的係為勸阻衝突，而非傷
    害之意尚非無據。綜上所述，公訴人所舉之證據，不足以證
    明被告戊○○確有傷害被告子○○之犯行。此外復查無任何
    積極證據，足認被告戊○○確有傷害被告子○○犯行，不能
    證明被告戊○○此部分犯罪，依法應諭知無罪之判決。
據上論斷，應依刑事訴訟法第299條第1項前段、第301條第1項，
刑法第28條、第277條第1項、第41條第1項前段，中華民國九十
六年罪犯減刑條例第2條第1項第3款、第7條、第9條，刑法施行
法第1條之1第1項、第2項前段，判決如主文。
本案經檢察官郭欣怡到庭執行職務
中    華    民    國    97    年    12    月    5     日
                  刑事第四庭法  官  辜漢忠
以上正本證明與原本無異。
如不服本判決應於收受判決後10日內向本院提出上訴書狀，並應
敘述具體理由；其未敘述上述理由者，應於上訴期間屆滿後20日
內向本院補提理由書(均須按他造當事人之人數附繕本)「切勿逕
送上級法院」。
                            書記官  許麗汝
中    華    民    國    97    年    12    月    8     日
附錄本案論罪科刑法條：
刑法第277條第1項
傷害人之身體或健康者，處3年以下有期徒刑、拘役或1千元以下
罰金。


司法院資訊處製作；財團法人民間司法改革基金會備份。
